臺灣高雄地方法院民事判決　　　　　　　94年度訴字第2188號
原　　　告　乙○○○
訴訟代理人　凌進源律師
被　　　告　甲○○○○○○○○.
法定代理人　丙○○
訴訟代理人　郭正鵬律師
　　　　　　尤挹華律師
上列當事人間請求撤銷決議等事件，本院於民國94年11月24日言
詞辯論終結，判決如下：
  主      文
原告之訴駁回。
訴訟費用由被告負擔。
  事實及理由
壹、程序事項
    按訴狀送達後，原告不得將原訴變更或追加他訴，但請求之
    基礎事實同一者，不在此限；又被告於訴之變更追加無異議
    而為本案言詞辯論者，視為同意變更或追加，民事訴訟法第
    255 條第1 項第2 款、第2 項分別定有明文。查本件原告起
    訴時，原聲明請求撤銷被告於民國94年7 月25日所召開村民
    大會，關於提案改選生產福利建設基金管理委員，推選訴外
    人莊添壽、丙○○、劉昆南、李泰源、莊慶生、吳太伯、江
    安然、梁水量、張來發、江水貫、李瑞雄為管理委員之決議
    ，嗣於訴訟審理中，將原聲明改列為備位聲明，並追加先位
    聲明為：確認被告前開提案改選生產福利建設基金管理委員
    ，推選莊添壽、丙○○、劉昆南、李泰源、莊慶生、吳太伯
    、江安然、梁水量、張來發、江水貫、李瑞雄之選舉無效，
    核均係就被告94年7 月25日村民大會之決議，主張有無效或
    得撤銷之事由，請求之基礎事實同一，且被告對原告前開追
    加並未爭執而為本案言詞辯論，揆諸首開規定，其訴之追加
    應予准許。
貳、實體事項
一、原告主張：伊為被告於85年10月4 日召開村民大會所選出之
    生產福利建設基金會主任委員，詎被告未依照高雄縣村（里
    ）民大會及基層建設座談會自治條例之規定，提出或公告同
    意召開村民大會之戶長名單，即於94年7 月25日召開村民大
    會（下稱「系爭村民大會」），且其嗣後送往鄉公所備查之
    同意召開前開村民大會之連署名單，多係偽造或由非戶長所
    簽名，故系爭村民大會之召集程序顯有瑕疵。再者，系爭村
    民大會會議紀錄所附之出席村民簽到紀錄多屬偽造，且系爭
    村民大會就改選生產福利建設基金管理委員之提案，表決人
    數未經清點，即由主席宣告完成改選程序，故系爭村民大會
    之決議方法亦有瑕疵。為此，爰依民法第56條之規定提起本
    訴，並先位聲明請求：確認被告於94年7 月25日所召開村民
    大會，關於提案改選生產福利建設基金管理委員，推選莊添
    壽、丙○○、劉昆南、李泰源、莊慶生、吳太伯、江安然、
    梁水量、張來發、江水貫、李瑞雄之選舉無效；備位聲明請
    求：被告於94年7 月25日所召開村民大會，關於提案改選生
    產福利建設基金管理委員，推選莊添壽、丙○○、劉昆南、
    李泰源、莊慶生、吳太伯、江安然、梁水量、張來發、江水
    貫、李瑞雄之決議應予撤銷。
二、被告則以：原告並非戶長，依法不可提起本件訴訟。況縱認
    原告得提起本件訴訟，然原告於出席系爭村民大會時，既未
    就系爭村民大會之召集程序及決議方法當場表示異議，依民
    法第56條但書之規定，自不得訴請撤銷前開決議，其先位訴
    請確認前開決議無效，亦無理由等語為辯。並聲明：駁回原
    告之訴。
三、兩造不爭執之事項：原告為設籍被告之村民，並有出席系爭
    村民大會，惟未當場對系爭村民大會之召集程序及決議方法
    提出異議。
四、得心證之理由：本件依兩造之陳述，爭執之重點應為：(一)原
    告得否提起確認系爭村民大會前開決議無效之訴？(二)原告得
    否訴請撤銷系爭村民大會前開決議？
五、經查：
  (一)原告得否提起確認系爭村民大會前開決議無效之訴？
  1.按確認法律關係基礎事實存否之訴，須以原告不能提起他訴
    訟，且有即受確認判決之法律上利益者，始得提起，此為民
    事訴訟法第247 條第1 項後段、第2 項所明定。經查，系爭
    村民大會決議乃為法律事實，其為法律關係發生之原因，但
    非法律關係之本身，是則，原告就系爭會議決議效力之爭議
    ，須不能提起他訴訟，且有即受確認判決之法律上利益，始
    得訴請法院確認。
  2.次按，村民大會開會時，每戶至少應有成年村民1 人代表出
    席；村民大會議案之表決，以出席村民過半數之同意為通過
    ，高雄縣村（里）民大會及基層建設座談會自治條例第10條
    前段、第13條第1 項後段，分別定有明文，故依前開條例之
    規定，凡出席系爭村民大會之村民皆可參與議案之表決，並
    不以戶長為限。又前開自治條例對村民大會之召集程序、決
    議方法與內容，有違反法令之情事時，應如何救濟及效力如
    何，雖均無明文，惟前開條例係依地方制度法第60條之規定
    授權制定，地方制度法第1 條第2 項則規定：「地方制度依
    本法之規定，本法未規定者，適用其他法律之規定」，而村
    民大會，係為居住在村內之居民之利害關係事項所召開，其
    決議係屬多數村民意思表示一致之行為，而發生一定私法上
    之效力，與民法總則編社團法人為規範社員相互權利義務關
    係而召開之總會決議相當，故村民大會之決議，應類推適用
    民法第56條有關總會決議撤銷與無效之規定。質言之，村民
    大會之召集程序或決議方法違反法令時，出席而曾當場表示
    異議之村民及未出席之村民，均得於決議後3 個月內，訴請
    法院撤銷其決議。
  3.查本件原告係設籍被告之村民，並有出席系爭村民大會等節
    ，為兩造所不爭，而原告以被告未提出或公告同意召開村民
    大會之戶長名單，且召開系爭村民大會之連署名單多係偽造
    或由非戶長所簽名；系爭村民大會會議紀錄所附之出席村民
    簽到紀錄多屬偽造，且改選生產福利建設基金管理委員提案
    之表決人數未經清點，即由主席宣告完成改選程序等為由，
    否認系爭村民大會決議之效力，核屬對系爭村民大會之召集
    程序或決議方法有無違反法令之爭議，揆諸上開說明，原告
    就此爭議自得依其主張之事由，遵期提起撤銷決議之訴，而
    非無其他訴訟可資救濟。
  4.綜上，系爭村民大會之決議係屬法律事實，並非法律關係，
    而原告就此會議召集程序或決議方法是否違法之爭議，並非
    不得藉由提起他種訴訟以達目的，故本件情形顯與前述就法
    律關係基礎事實得提起確認訴訟之要件有間，是原告先位訴
    請確認系爭村民大會，關於提案改選生產福利建設基金管理
    委員，推選莊添壽、丙○○、劉昆南、李泰源、莊慶生、吳
    太伯、江安然、梁水量、張來發、江水貫、李瑞雄之選舉無
    效，洵屬無據，應予駁回。
  (二)原告得否訴請撤銷系爭村民大會前開決議？
    按村民大會之召集程序或決議方法違反法令時，出席而曾當
    場表示異議之村民及未出席之村民，固均得依民法第56條第
    1 項之規定，於決議後3 個月內，訴請法院撤銷其決議，惟
    原告既自承於出席系爭村民大會時，未當場對系爭村民大會
    之召集程序及決議方法提出異議，故依民法第56條第1 項但
    書之規定，原告即不得再以系爭村民大會之召集程序及決議
    方法違反法令為由，訴請法院撤銷其決議。是原告備位請求
    撤銷被告於94年7 月25日所召開村民大會，關於提案改選生
    產福利建設基金管理委員，推選莊添壽、丙○○、劉昆南、
    李泰源、莊慶生、吳太伯、江安然、梁水量、張來發、江水
    貫、李瑞雄之決議，亦無理由。
六、綜上所述，系爭村民大會之決議係屬法律事實，並非法律關
    係，原告就此會議召集程序或決議方法是否違法之爭議，並
    非不得藉由提起他種訴訟以達目的，故本件顯與得提起確認
    訴訟之要件有間。又原告既已出席系爭村民大會，復未當場
    表示異議，故其已不得以系爭村民大會之召集程序及決議方
    法違反法令為由，訴請法院撤銷其決議。從而，原告先位聲
    明請求確認村民大會前開決議無效；備位聲明請求撤銷系爭
    村民大會前開決議，於法無據，均應予駁回。
七、本件判決基礎已臻明確，原告聲請傳喚證人莊日昇、郭明祥
    等174 人，核無傳喚必要，併予敘明。
據上論結，本件原告之訴為無理由，依民事訴訟法第78條，判決
如主文。
中　　華　　民　　國　　94　　年　　11　　月　　30　　日
                  民事第一庭  法　官　劉傑民
正本係照原本作成。
如不服本判決，應於送達後20日內，向本院提出上訴狀並表明上
訴理由，如於本判決宣示後送達前提起上訴者，應於判決送達後
10日內補提上訴理由書（須附繕本）。
中　　華　　民　　國　　94　　年　　11　　月　　30　　日
                              書記官　歐文政
